臺灣高等法院高雄分院刑事判決
111年度交上訴字第6號
上  訴  人  
即  被  告  黃國勝


上列上訴人因公共危險等案件，不服臺灣高雄地方法院109年度
交訴字第52號，中華民國110年10月7日第一審判決（起訴案號：
臺灣高雄地方檢察署109年度偵字第13795號），提起上訴，本院
判決如下：
    主  文
上訴駁回。
    事  實
一、黃國勝為後述行為時，考領有小型車職業駕駛執照。其於民
    國109 年2 月15日19時35分許，駕駛車牌號碼000-00號營業
    小客車沿高雄市苓雅區三多一路由西往東方向行駛，行經三
    多一路與高速公路便道口時，本應注意遵守該交岔路口燈光
    號誌之指示，且轉彎車應讓直行車先行，而當時天候晴、夜
    間有照明、柏油路面乾燥、無缺陷、無障礙物、視距良好，
    無不能注意之情事，竟疏未注意及此，於上開交岔路口東向
    車道左轉指示燈號尚未顯示前即貿然左轉，適有李瑞祥騎乘
    車牌號碼000-000 號普通重型機車沿三多一路由東往西行駛
    而來，見狀緊急煞車而自摔，人車倒地，因而受有左肩膀挫
    傷、左手肘挫傷及擦傷、雙手腕部挫傷合併左側腕骨閉鎖性
    非移位性骨折、左腳足部擦傷等傷害。而黃國勝知悉其因前
    揭駕駛過失，肇事致李瑞祥自摔在地受傷，竟仍基於肇事逃
    逸之犯意，未留於現場協助救護，亦未留下日後可供聯繫之
    資料，且未得李瑞祥之同意或等待警方到場，即逕自駕車離
    去。嗣因李瑞祥報警處理，並經警調閱現場監視錄影畫面，
    始循線查悉上情。
二、案經李瑞祥訴由高雄市政府警察局苓雅分局報告臺灣高雄地
    方檢察署檢察官偵查起訴。
    理  由
壹、證據能力方面：
一、按被告以外之人於偵查中向檢察官所為之陳述，因檢察官代
    表國家偵查犯罪時，原則上當能遵守法定程序，故於刑事訴
    訟法第159 條之1 第2 項明定「除顯有不可信之情況者外」
    ，得為證據。是以被告以外之人在檢察官偵查中所為之陳述
    ，原則上屬於法律規定為有證據能力之傳聞證據，於例外顯
    有不可信之情況，始否定其得為證據；且爭辯存有此種例外
    情況者，當須提出相當程度之釋明，非許空泛指摘。而有無
    「顯有不可信之情況」，係屬於證據能力之要件，應就該被
    告以外之人於陳述時之外在環境及情況，予以綜合觀察審酌
    ，而為判斷之依據，與證據證明力之判斷不同。查證人即告
    訴人李瑞祥於偵查中所為之陳述，業經依法具結，有該結文
    存卷可證（見偵卷第25頁），且卷內並無證據足資證明檢察
    官有以威脅、利誘或疲勞訊問等不正方法訊問證人李瑞祥之
    顯有不可信之情況，上訴人即被告黃國勝（下稱被告）亦未
    釋明證人李瑞祥之陳述過程有何顯不可信之事由存在，揆諸
    上揭說明，爰認證人李瑞祥於偵查中之陳述，應有證據能力
    。
二、被告又爭執證人李瑞祥於警詢及原審之陳述不具證據能力，
    惟因本院並未執前開陳述作為認定被告犯罪事實之證據，爰
    不予論述其證據能力。
三、另檢察官與被告於本院準備程序時，就本判決後引之各項證
    據（含傳聞證據、非傳聞證據及符合法定傳聞法則例外之證
    據）之證據能力，除有爭執之上開部分外，餘均同意有證據
    能力（見本院卷第59至61頁），且於本院言詞辯論終結前，
    其等對於卷附上開爭執部分以外之具有傳聞證據性質之證據
    ，既均已知其情，而未聲明異議，本院認除上開爭執部分已
    敘明如上外，其他卷附具有傳聞證據性質之證據，並無任何
    違法取證之不適當情形，以之作為證據使用係屬適當，自得
    採為認定事實之證據。
貳、實體方面：
一、認定犯罪事實所憑之證據及理由：
    訊據被告矢口否認有何過失傷害及肇事逃逸犯行，辯稱：當
     時我因為車子故障停在路中央，告訴人的機車不知何故往
    後退，後來他的機車就倒下去，跟我完全無關，我沒有撞到
    人，也沒有肇事逃逸等語。經查：
  ㈠上揭事實，業據被告於原審審理時坦承不諱（見原審卷第173
     頁、第183 頁），且經證人即告訴人李瑞祥於偵查中結證
    明確（見偵卷第22頁），並有告訴人之長庚醫療財團法人高
    雄長庚紀念醫院（下稱高雄長庚紀念醫院）109年2月16日診
    斷證明書（見警卷第13頁）、高雄市政府警察局苓雅分局道
    路交通事故現場圖、道路交通事故調查報告表㈠、㈡-1（見警
    卷第19至28頁）、事故現場照片（見警卷第31至32頁）、監
    視錄影畫面翻拍照片（見警卷第33頁）、車牌號碼000-00號
    營業小客車車輛詳細資料報表（見警卷第37頁）、GOOGLE街
    景圖（見偵卷第27頁）、被告駕駛執照影本（見本院卷第67
    至69頁）、高雄市政府交通局109 年12月31日高市交智運字
    第10952481900 號函暨所附上開路口交通號誌時相表（見原
    審卷第53至55頁) 、高雄市政府交通局車輛行車事故鑑定委
    員會110 年3 月22日高市車鑑字第11070199400 號函所附鑑
    定意見書（見原審卷第69至72頁）等在卷可證。
  ㈡被告於本院審理時雖翻異前詞，執前開情詞為辯，然查：本
    件案發當時，被告駕駛上開營業小客車沿高雄市苓雅區三多
    一路由西往東方向行駛，行經三多一路與高速公路便道口時
    ，曾眼見告訴人之機車倒下之事實，業經被告於原審及本院
    供承明確（見原審卷第183頁，本院卷第59頁、第99頁）。
    佐以：⒈證人即告訴人李瑞祥於偵查中結證稱：「我騎機車
    在三多路上，騎到便道路口前，我在停等紅燈，綠燈時我就
    起步要直行，對方的車從對向要左轉，沒有打方向燈就直接
    切過來，我看到後就緊急煞車，車子就滑倒，車子壓在我身
    上，對方左轉時看到我摔倒，有先停在路邊約兩秒，我要把
    機車牽起時，我就看到他直接把車開走，沒有下車。」等語
    （見偵卷第22頁），明確指證斯時係因被告左轉之故，導致
    其煞車不及而自摔在地。⒉被告於上訴理由狀自陳：「被告
    駕駛車牌號碼000-00號營業小客車，沿高雄市苓雅區三多一
    路由西往東方向行駛，行經三多一路與高速公路便道口時，
    因車輛機械故障而導致車輛突然熄火停止，經被告幾經嘗試
    後，車輛才又正常發動，然『被告於路口進行左轉時，適有
    告訴人駕駛車牌號碼000-000號普通重型機車沿三多一路由
    東往西行駛而來』，其行經三多一路與高速公路便道口時，
    既已看見被告之駕駛車輛已開始進行轉彎，卻仍未減速慢行
    並準備隨時煞停，進而導致告訴人駕駛之機車自摔，…」等
    語（見本院卷第10頁），顯已自承告訴人之自摔倒地，與其
    駕車左轉有相當之因果關係。⒊本件交通事故由原審送高雄
    市政府交通局車輛行車事故鑑定委員會鑑定，經該委員會依
    據被告及告訴人雙方陳述之行向、事故現場圖、相片及路口
    監視器畫面顯示事故發生經過；酌以被告自述於三多一路西
    往東左轉高速公路便道往北時，未注意對方（指告訴人）有
    摔倒；告訴人自述沿三多一路東往西行駛至事故路口，其對
    向計程車車速很快突然左轉，造成其煞車後人車倒地各等語
    ；並檢視路口監視器畫面與該路口時制計畫顯示，被告係於
    時相一時（三多一路西往東直行箭頭綠燈直行）左轉，因而
    認被告未依號誌行駛，為肇事原因，告訴人則無肇事因素，
    有該委員會110年3月22日高市車鑑字第11070199400號函所
    附第00000000號鑑定意見書存卷可憑（見原審卷第69至72頁
    ）等節，足認本件交通事故之發生，係被告駕駛營業小客車
    行經三多一路（西往東方向）與高速公路便道口欲左轉時，
    疏未注意遵守該路口燈光號誌之指示，且未讓直行之告訴人
    機車先行，以致告訴人煞車不及，因而自摔，人車倒地。是
    被告上開駕駛行為與告訴人之自摔間有相當因果關係；且被
    告亦明知係因其前揭駕駛行為，以致告訴人騎車自摔之情，
    均至為明確。故而，被告辯稱告訴人之騎車自摔與其無關等
    語，並無可採。
  ㈢按汽車行駛至交岔路口，其行進、轉彎，應遵守燈光號誌；
    且轉彎車應讓直行車先行，道路交通安全規則第102 條第1
    項第1 、7 款分別定有明文。又車輛面對箭頭綠燈表示僅准
    許車輛依箭頭指示之方向行駛，道路交通標誌標線號誌設置
    規則第206 條第2 款第1 目亦有明定。被告於本件肇事當時
    既領有小型車職業駕駛執照，有上開車牌號碼000-00號營業
    小客車車輛詳細資料報表及被告駕駛執照影本附卷可稽，對
    於前揭規定自不得諉為不知，且依前揭道路交通事故調查報
    告表㈠所載，本案交通事故發生當時，天候晴、夜間有照明
    、柏油路面乾燥、無缺陷、無障礙物、視距良好，並無不能
    注意之情事，被告竟疏未注意依燈號指示行駛及禮讓告訴人
    所騎直行機車優先通行，貿然左轉，因而肇致本件車禍發生
    ，其確有違反上開注意義務之過失甚明。至公訴意旨雖未論
    及被告未依燈光號誌指示行駛之過失，惟既經檢察官、被告
    及原審辯護人於歷次審理過程中就此充分攻防，且基本事實
    同一，法院自得併予審理。
　㈣又告訴人係於本件交通事故發生後不久，即至高雄長庚紀念
    醫院就診，經診斷結果，受有如事實欄所載之傷害，有上
    開高雄長庚紀念醫院診斷證明書存卷可憑，足見告訴人自本
    案車禍發生，至就醫接受治療之時間相隔不遠，客觀上除本
    次車禍外，應無其他因素介入並使告訴人受有上開傷害之可
    能，故告訴人所受傷勢係因本件車禍事故所致，亦堪認定。
　㈤機車車體並無如汽車之有足以包覆或保護騎士之裝備，此為
    眾所週知之事，是若機車行進中突與他車發生交通事故，因
    而導致騎士人車倒地，衡情肇事駕駛人對於機車騎士將因之
    受有傷害之情事，應有所認識。本件被告既知其駕車導致告
    訴人之機車自摔，人車倒地，有如前述，則其對於告訴人因
    之受有傷害之情有所認識，堪可認定。
　㈥刑法於88年4月21日增訂第185 條之4 肇事逃逸罪之立法理由
    明載：「為維護交通安全，加強救護，減少被害人之死傷，
    促使駕駛人於肇事後，能對被害人即時救護，特增設本條，
    關於肇事致人死傷而逃逸之處罰規定。」是其立法意旨，係
    為維護交通安全，加強救護，減少被害人之死傷，促使駕駛
    人於肇事後，能對被害人即時救護，而增設關於肇事致人死
    傷而逃逸之處罰規定。其所謂「逃逸」係指行為人主觀上對
    其駕駛動力交通工具肇事致人死傷已有認識，客觀上並有擅
    自離開肇事現場之行為而言。故駕駛人於肇事致人死傷時應
    有「在場之義務」。從而，肇事駕駛人雖非不得委由他人救
    護，然仍應留置現場等待或協助救護，並確認被害人已經獲
    得救護，或無隱瞞而讓被害人、執法人員或其他相關人員得
    以知悉其真實身分、或得被害人同意後始得離去。否則，僅
    委由他人處理或撥打救護專線請求救助，而隱匿其身分，或
    自認被害人並無受傷或傷無大礙，即可不待確認被害人已否
    獲得救護、不候檢、警等相關執法人員到場處理善後事宜，
    而得自行離去，自非該法條規範之意旨（最高法院106 年度
    台上字第2932號判決意旨參照）。本件被告既明知案發當時
    ，告訴人係因其前開駕駛行為摔車而受傷，亦即告訴人之摔
    車受傷與其上開駕駛行為間，有相當因果關係，則兩車雖未
    發生碰撞，被告亦應對之負起肇事責任，乃其於肇事後，知
    悉已有人因而受傷，竟未停留現場採取救護或必要措施，亦
    未留下年籍資料、聯絡方式，或通知警察處理即逕自駕車離
    開，則其有肇事逃逸之犯意及行為，至堪認定。
  ㈦綜上，被告前揭所辯，核係事後圖卸之詞，無足採信。本案
    事證明確，被告過失傷害及肇事逃逸犯行均可認定，皆應依
    法論科。
二、新舊法比較：
　　按行為後法律有變更者，適用行為時之法律。但行為後之法
    律有利於行為人者，適用最有利於行為人之法律。刑法第2
    條第1 項定有明文。修正刑法第185 條之4 條文業於110 年
    5 月28日公布施行，並於同月30日生效。修正前規定：「駕
    駛動力交通工具肇事，致人死傷而逃逸者，處一年以上七年
    以下有期徒刑。」修正後其第1 項、第2 項分別規定：「駕
    駛動力交通工具發生交通事故，致人傷害而逃逸者，處六月
    以上五年以下有期徒刑；致人於死或重傷而逃逸者，處一年
    以上七年以下有期徒刑」、「犯前項之罪，駕駛人於發生交
    通事故致人死傷係無過失者，減輕或免除其刑。」則於修正
    前，行為人駕駛動力交通工具肇事，致人傷害而逃逸者，不
    分過失之有無，均處以「1 年以上7 年以下有期徒刑」。修
    正後，有過失者，法定刑改為較修正前為輕之「6 月以上5
    年以下有期徒刑」，無過失者，減輕或免除其刑。被告行為
    後，其所應適用之法律既有變更，依前揭刑法第2 條第1 項
    但書規定，自應適用法定刑較輕，較有利於被告之修正後刑
    法第185 條之4 規定。
三、罪名及罪數：
    核被告所為，係犯刑法第284 條前段之過失傷害罪及修正後
    刑法第185 條之4 第1 項前段之駕駛動力交通工具發生交通
    事故致人傷害而逃逸罪。被告所犯上開2 罪，犯意各別、行
    為互殊，應分論併罰。
四、原審認被告罪證明確，因而適用相關法律規定，並審酌被告
　　駕駛車輛於道路行駛，本應謹慎遵守交通規則，以維自身及
    其他參與道路交通者之安全，卻於駕車途經上開交岔路口時
    ，未慮及事故地點為交通要衝，且案發時交通流量甚大，竟
    未依交通號誌指示行駛，亦未禮讓直行之告訴人先行，即逕
    自左轉，因而肇致本案交通事故；再被告明知自己肇事，且
    知悉告訴人受有傷害，卻仍不知坦然面對過錯，在未電請相
    關人員到場救護且未獲告訴人同意之情形下，逕自駕車逃離
    現場，幸因告訴人後方車輛未再追撞告訴人，告訴人身體所
    受之危害方未擴大，自應予被告相當之刑事非難。復審酌告
    訴人所受之傷勢、被告之過失程度、告訴人於事故發生後是
    否已嚴重欠缺自救能力、事故發生時、地有無第三人可供呼
    救、檢察官求刑之意見等情節；兼衡被告迄未與告訴人和解
    ，而未適度填補告訴人所受之損害，且遲至原審審判程序方
    坦承犯行之犯後態度，同時斟酌被告曾因未禮讓對向直行來
    車而遭法院判處過失傷害罪刑之前科，有本院102 年度交上
    易字第147號刑事判決可憑；並考量被告自陳之智識程度、
    生活及經濟狀況（見原審卷第183 至184 頁）等一切情狀，
    就過失傷害部分，量處有期徒刑4月，並諭知以新臺幣1000
    元折算1日之易科罰金折算標準；就肇事逃逸部分，量處有
    期徒刑8月。經核原判決認事、用法，均無不合，量刑亦稱
    允當，被告上訴否認犯罪，據以指摘原判決不當，為無理由
    ，應予駁回。
參、被告雖請求本院將本件交通事故送請高雄市車輛行車事故鑑
    定覆議會為覆議，以證明其非本案交通事故之當事人；並請
    求本院履勘現場，證明肇事路段係直路。惟被告確有前揭過
    失傷害及肇事逃逸犯行，業經認明如前，案發現場路形亦有
    上開高雄市政府警察局苓雅分局道路交通事故現場圖、GOOG
    LE街景圖存卷可參，核無再將本案送請覆議並履勘現場之必
    要，附此敘明。
據上論結，應依刑事訴訟法第368 條，判決如主文。
本案經檢察官張志杰提起公訴，檢察官李靜文到庭執行職務。
中　　華　　民　　國　　111 　年　　3 　　月　　15　　日
                    刑事第三庭  審判長法  官  吳進寶
                                      法  官  陳億芳
                                      法  官  徐美麗
以上正本證明與原本無異。
過失傷害部分不得上訴。
肇事逃逸部分如不服本判決應於收受本判決後20日內向本院提出
上訴書狀，其未敘述上訴理由者，並得於提起上訴後20日內向本
院補提理由書狀（均須按他造當事人之人數附繕本）「切勿逕送
上級法院」。
中　　華　　民　　國　　111 　年　　3 　　月　　15　　日
                                      書記官  吳宗霖
附錄本判決論罪科刑法條：
《中華民國刑法第284 條》
因過失傷害人者，處1 年以下有期徒刑、拘役或10萬元以下罰金
；致重傷者，處3 年以下有期徒刑、拘役或30萬元以下罰金。
《修正後中華民國刑法第185 條之4 第1 項 》
駕駛動力交通工具發生交通事故，致人傷害而逃逸者，處6 月以
上5 年以下有期徒刑；致人於死或重傷而逃逸者，處1 年以上7
年以下有期徒刑。
犯前項之罪，駕駛人於發生交通事故致人死傷係無過失者，減輕
或免除其刑。